【裁判字號】    97,訴,160
【裁判日期】    971017
【裁判案由】    違反槍砲彈藥刀械管制條例等
【裁判全文】
臺灣宜蘭地方法院刑事判決               97年度訴字第160號
公  訴  人  臺灣宜蘭地方法院檢察署檢察官
被      告  丙○○
            乙○○
            甲○○
共      同
選任辯護人  楊德海律師
上列被告因違反槍砲彈藥刀械管制條例等案件，經檢察官提起公
訴（97年度偵字第414號），本院判決如下：
    主    文
丙○○、乙○○、甲○○共同犯野生動物保育法第四十一條第一
款、第三款之非法獵捕保育類野生動物罪，各處有期徒刑陸月，
如易科罰金，以新臺幣壹仟元折算壹日。均緩刑貳年。扣案之鋼
絲線圈拾肆只、捕獸夾陸個、剷子壹支、尖嘴鉗貳支、山刀參把
、鋸子貳支、竹籠貳個、尼龍袋壹個、樹枝剪壹把及臺灣長鬃山
羊壹隻、山羌貳隻均沒收。
丙○○、乙○○被訴違反槍砲彈藥刀械管制條例部分無罪。
    犯罪事實
一、丙○○、乙○○及甲○○均為泰雅族山地原住民，其等知悉
    臺灣長鬃山羊及山羌係屬珍貴稀有之保育類野生動物，不得
    任意獵捕，且其等可預見隨意設置陷阱將有獵得上開保育類
    野生動物之可能，猶基於縱使獵得保育類野生動物亦無違其
    本意之意思聯絡，於民國97年1月7日某時許，在宜蘭縣大同
    鄉○○段第68、69地號原住民保留地內，共同設置鋼絲線圈
    約14 只、捕獸夾6個作為陷阱，容任前開保育類野生動物落
    入陷阱，迄至97年1月17日上午8時許，三人再次前往上開原
    住民保留地，將捕獲之臺灣長鬃山羊1隻及山羌2隻搬運下山
    ，嗣於同日上午10時許，途經宜蘭縣大同鄉嘉蘭菜區石頭溪
    河床時，為警查獲，當場扣得三人所共有，供獵捕野生動物
    所用之鋼絲線圈14 只、捕獸夾6個、剷子1支、尖嘴鉗2支、
    山刀3把、鋸子2 支、竹籠2個、尼龍袋1個、樹枝剪1把及臺
    灣長鬃山羊1隻、山羌2隻。
二、案經宜蘭縣政府警察局羅東分局報請臺灣宜蘭地方法院檢察
    署檢察官偵查起訴。
    理    由
甲、有罪部分：
一、認定犯罪事實所憑之證據及理由：
    訊據被告丙○○、乙○○、甲○○固坦承於起訴書所載之時
    、地設置鋼絲線圈及獸夾等陷阱，並因而捕獲保育類野生動
    物臺灣長鬃山羊1隻及山羌2隻等情，惟矢口否認有何違法情
    事，辯稱：其等設置陷阱是為了捕捉山豬，因為該處有竹子
    ，山豬會去破壞，但沒想到會抓到山羌及山羊，為了怕浪費
    ，所以就把山羌及山羊帶下山云云，然查：
（一）被告丙○○、乙○○、甲○○捕獲保育類野生動物臺灣長
      鬃山羊1隻及山羌2隻等情業據被告三人坦認在卷，核與證
      人即宜蘭縣政府農業處畜產科人員張誌銘、羅東森林警察
      隊隊員康林富所述情節大致相符（偵卷第25頁），復有會
      勘紀錄1份（警卷第25頁）、動物死體照片4張（警卷第26
      -27 頁）、國立屏東科技大學研究發展處野生動物保育服
      務中心物種鑑定書1份（偵卷第30-32頁）、行政院農業委
      員會97年7月23日農授林務字第0970140069號函1紙在卷可
      參，並有扣案之鋼絲線圈14只、竹簍2個、尼龍袋1個、剷
      子1支、尖嘴鉗2支、山刀3把、鋸子2支、、樹枝剪1 把、
      捕獸夾6個及臺灣長鬃山羊1隻、山羌2 隻可資佐證，足認
      被告三人之犯行甚為明確。
（二）按行為人對於構成犯罪之事實，明知並有意使其發生者，
      為故意；行為人對於構成犯罪之事實，預見其發生而其發
      生並不違背其本意者，以故意論，刑法第13條定有明文，
      是行為人對特定結果之發生，主觀上有所預見，且結果之
      發生無違其本意，而仍執意為之者，即應對該結果負未必
      故意之責任。查被告丙○○、乙○○、甲○○三人於偵查
      中均稱：伊等三人一同上山擺放鋼絲線圈及捕獸夾，知道
      在該處設置陷阱有獵得山豬以外動物之可能，也知道可能
      獵得保育類野生動物等語（偵卷第12頁）；被告丙○○於
      本院準備程序中亦稱：伊知道山羌、長鬃山羊是保育類動
      物等語；被告甲○○於本院準備程序中亦稱：放置線圈是
      有可能捉到保育類野生動物等語（本院卷第49頁），是被
      告三人主觀上顯有捕獲保育類野生動物之認知，仍依其等
      原訂之計畫設置鋼絲線圈、捕獸夾，又未採取任何防範措
      施，防免捕得保育類野生動物之可能，客觀上因而捕獲屬
      於保育類野生動物之臺灣長鬃山羊1隻及山羌2隻，並將之
      攜帶下山，可見該結果之發生並無違其等之本意，則被告
      三人即應就就結果之發生負未必故意之責任。被告丙○○
      雖於本院審理時陳稱：因為該處之農作物及竹子都被山豬
      挖，是整片的，所以判斷有山豬出沒，因為該處海拔較低
      ，山羌不會出現在那裡，長鬃山羊則是在峭壁活動，也不
      會出現在那裡，所以設置陷阱時，並沒有想過會捕獲山羌
      及長鬃山羊云云（本院卷第111 頁），然既然山豬肆虐，
      損壞農作物嚴重，何以設置陷阱長達10日，不僅未捕得山
      豬，反而捕獲臺灣長鬃山羊1隻及山羌2隻，又依捕獲山羌
      之數量可知，被告等人設置陷阱之地點應係適宜山羌棲息
      、出沒之處所，而非偶一落單、迷途所可解釋，是被告三
      人上開辯詞均不可採，犯行明確，應依法論科。
二、論罪科刑之理由：
（一）原住民族向來即有狩獵之習慣，在以往經濟、物質生活尚
      未發達之年代，狩獵係原住民族獲取食物來源之管道，時
      至今日，國民經濟生活已普遍提升，保育之觀念亦漸受重
      視，客觀環境之改變已甚少有原住民族賴狩獵維生者，然
      狩獵在原住民族之傳統祭儀中仍具有重要之意義，尤其原
      住民族之政、經地位長期處於弱勢，在主流文化的衝擊、
      同化下，狩獵文化作為原住民彰顯其自我意識及人格開展
      之象徵即顯重要，此在肯認多元文化精神之我國更是如此
      （有關多元文化，詳見後文）。然而，如前所述，隨著保
      育觀念之抬頭，野生動物之保護亦屬重要之公共利益，基
      於維護物種之多樣性及自然生態之平衡，我國亦制定有野
      生動物保育法。是以，當原住民族基於其人格之自我實現
      而實施狩獵活動時，即難以避免地與保育野生動物此一抽
      象之公益產生價值衝突，如何調和、取捨即應由具民主正
      當性之立法者善加抉擇。
（二）按原住民族基本法第19條規定：「原住民得在原住民地區
      依法從事下列非營利行為：一、獵捕野生動物。二、採集
      野生植物及菌類。三、採取礦物、土石。四、利用水資源
      。前項各款，以傳統文化、祭儀或自用為限。」依其文義
      ，似指原住民族基於傳統文化、祭儀或自用之目的，而不
      具營利性者，即可獵捕野生動物，包括保育類野生動物及
      一般類野生動物，然該法文同時揭示「依法從事」，所依
      之法除原住民族基本法外，自應包括野生動物保育法。野
      生動物保育法第21 條之1規定：「臺灣原住民族基於其傳
      統文化、祭儀而有獵捕、宰殺或利用野生動物之必要者，
      不受第十七條第一項（指獵捕一般類野生動物之限制）、
      第十八條第一項（指獵捕保育類野生動物之限制）及第十
      九條第一項各款（指獵捕方式之禁止）規定之限制。前項
      獵捕、宰殺或利用野生動物之行為應經主管機關核准，其
      申請程序、獵捕方式、獵捕動物之種類、數量、獵捕期間
      、區域及其他應遵循事項之辦法，由中央主管機關會同中
      央原住民族主管機關定之。」依其文義，似亦指原住民族
      基於其傳統文化、祭儀而有獵捕之必要，即可獵捕野生動
      物，包括保育類野生動物及一般類野生動物，然原住民族
      違反第21條之1第2項規定，未經主管機關許可，獵捕、宰
      殺或利用一般類野生動物，供傳統文化、祭儀之用或非為
      買賣者，處新臺幣1千元以上1萬元以下罰鍰，但首次違反
      者，不罰，野生動物保育法第51條之1 定有明文，該條僅
      就一般類野生動物作有規範，而未包括保育類野生動物，
      是以未經主管機關許可獵捕、宰殺或利用保育類野生動物
      者即應依野生動物保育法第41條受刑事制裁，蓋情節較輕
      微之未經許可獵捕一般類野生動物尚須處以行政罰鍰，情
      節較重之未經許可獵捕保育類野生動物既無行政責任，倘
      又無刑事責任，豈不輕重失衡，再者，野生動物保育法第
      21 條之1之規定係於93年2月4日增訂公布，該條規定於立
      法院三讀通過時，立法者另作有附帶決議表示：「有關第
      21 條之1第2 項之許可辦法，應特別尊重原住民族之傳統
      飲食文化，對一般類野生動物之種類、區域、及數量予以
      妥適訂定。」（立法院公報93卷6期第245頁），亦可資說
      明野生動物保育法第21條之1第2項僅授權主管行政機關就
      原住民族獵捕、宰殺或利用一般類野生動物之相關許可事
      項訂定法規命令，而未包括保育類野生動物，況且，依野
      生動物保育法第4條第1項規定，保育類野生動物可包括瀕
      臨絕種、珍貴稀有及其他應予保育之野生動物3 類，依同
      法第3 條之定義規範，瀕臨絕種野生動物係指族群量降至
      危險標準，其生存已面臨危機之野生動物，如認為原住民
      族縱未經許可亦可任意獵捕瀕臨絕種野生動物，野生動物
      保育法所欲達成維護物種多樣性之立法目的豈不落空。是
      以，綜上所述，應認立法者就原住民權益及野生動物保護
      之調和已作有決定，即原住民獵捕一般類野生動物者，仍
      須經主管行政機關許可，未經許可者，施以行政制裁，至
      於未經許可獵捕保育類野生動物者，則應依野生動物保育
      法第41條以刑罰制裁之。立法者此一依野生動物之稀有性
      而為行政或刑事管制之區分是否得當，容或有隨時、空環
      境之變遷而得加以調整之情形，然在立法者為進一步之修
      法前，本院僅得依此一管制模式適用法律。
（三）被告丙○○、乙○○、甲○○未經主管機關許可，使用陷
      阱、獸夾獵捕業經公告為珍貴稀有野生動物，且族群量未
      逾越環境容許量之臺灣長鬃山羊及山羌，核被告三人所為
      ，均係犯野生動物保育法第41條第1項第1款、第3 款之非
      法獵捕保育類野生動物罪。野生動物保育法第41條第1 項
      第1、2、3 款係於不同情形下，對獵捕、宰殺保育類野生
      動物行為之處罰規定，如僅有其中1 款情形之獵捕或宰殺
      保育類野生動物，固祇成立其中1 款之獵捕或宰殺保育類
      野生動物罪，如兼具其中多款之情形，因獵捕或宰殺之行
      為祗有1個，仍只成立1罪，不能認為係法規競合或犯罪競
      合，並無刑法第55條之適用，最高法院92年度台上字第64
      02號、90年度台上字第1585號著有判決可資參照，併予敘
      明。被告三人就上開犯行，有犯意聯絡及行為分擔，應論
      以共同正犯。爰審酌被告三人均為山地原住民，均無前科
      ，素行堪稱良好，犯後雖就所涉法律之適用有所爭執，然
      此為其權利之正當行使，且亦已自白全部之犯罪事實，態
      度可稱良好，被告丙○○育有2 子，高職畢業之智識程度
      ；被告乙○○育有2 子，小學畢業之智識程度；被告甲○○育有4 子，國中畢業之智識程度，以上有臺灣高等法院
      被告前案記錄表1 份、戶籍謄本及法務部戶役政連結作業
      系統各3份（本院卷第5-7頁、第40-45頁、第88-90頁），
      及捕獲保育類野生動物之數量、種類等情狀，各量處如主
      文所示之刑，並諭知易科罰金之折算標準。被告三人未曾
      因故意犯罪受有期徒刑以上刑之宣告，有臺灣高等法院被
      告前案紀錄表在卷可查，其等因一時思慮不周致罹刑章，
      經此追訴、審判及科刑教訓後，應能知所警惕而不致再犯
      ，另慮及被告三人均組織家庭，擔負經濟收入之壓力，認
      對其等所宣告之刑以暫不執行為適當，爰依刑法第74條第
      1 項第1款規定，各宣告緩刑2年，以啟自新。扣案之臺灣
      長鬃山羊1 隻、山羌2支、爰依野生動物保育法第52條第1
      項前段規定，宣告沒收之；另扣案之鋼絲線圈14只、捕獸
      夾6個、剷子1支、尖嘴鉗2支、山刀3把、鋸子2 支、竹籠
      2 個、尼龍袋1個、樹枝剪1把均係被告三人所共有，用以
      獵捕保育類野生動物臺灣長鬃山羊及山羌所用之獵具、器
      具，業據被告三人於本院審理時坦認在卷（本院卷第112
      -113頁），爰依同法第52條第1項後段，併予宣告沒收之
      。
乙、無罪部分：
一、公訴意旨略以：被告丙○○為泰雅族山地原住民，其於95年
    間某日，在宜蘭縣大同鄉松羅村向姓名、年籍不詳之人，以
    新臺幣（下同）5,000元購得具殺傷力之土造長槍1把（槍枝
    管制編號0000000000號），並將之藏放在其位於宜蘭縣大同
    鄉志航巷1 號住處而持有之。被告乙○○亦為泰雅族山地原
    住民，其於89年間某日，在其位於宜蘭縣大同鄉嘉新巷18之
    1 號住處，向姓名、年籍不詳之人取得具有殺傷力之土造長
    槍1把（槍枝管制編號0000000000 號），並將之藏放在其前
    開住處而持有之，嗣於97年1月17日上午10 時許，丙○○、
    乙○○各自攜帶上開土造長槍，途經宜蘭縣大同鄉嘉蘭菜區
    石頭溪河床時，為警查獲，並扣得上開土造長槍，因認被告
    丙○○、乙○○涉犯槍砲彈藥刀械管制條例第8條第4項之持
    有槍枝罪嫌。
二、按行為之處罰，以行為時之法律有明文規定者為限；行為不
    罰者應諭知無罪之判決，刑法第1條前段、刑事訴訟法第301
    條第1 項分別定有明文。次按，原住民未經許可持有自製之
    獵槍，供作生活工具之用者，處新臺幣2,000元以上2萬元以
    下罰鍰，槍砲彈藥刀械管制條例有關刑罰之規定，不適用之
    ，槍砲彈藥刀械管制條例第20條第1項亦定有明文。
三、檢察官起訴被告丙○○、乙○○涉犯上開罪嫌，無非以被告
    丙○○、乙○○2 人之自白及證人即內政部警政署保安組警
    務正王貴正之證述，再佐以扣案土造長槍2 把、內政部警政
    署刑事警察局97年2月13日刑鑑字第0970014432 號槍彈鑑定
    書、內政部警政署87年6月2日台（87）內警字第8770116 號
    函各1 份等書、物證，為其推論基礎。訊據被告丙○○、乙○○固坦認持有上開土造長槍等情，惟堅詞否認有何違反槍
    砲彈藥刀械管制條例之犯行，辯稱：原住民持土造長槍狩獵
    是原住民長久累積的文化傳統，伊2 人持有土造長槍應有槍
    砲彈藥刀械管制條例第20條第1項之適用等語。
四、查被告丙○○、乙○○持有之土造長槍（槍枝管制編號0000
    000000、0000000000號）經送鑑定結果，認均係由具擊發機
    構之木質槍身及土造金屬槍管組合而成，擊發功能正常，可
    供擊發口徑0.27吋建築工業用彈（作為發射動力），用以發
    射彈丸使用，均具殺傷力，有內政部警政署刑事警察局97年
    2月13日刑鑑字第 0970014432號槍彈鑑定書在卷可稽（偵卷
    第44頁），是被告丙○○、乙○○未經許可，持有可發射金
    屬、子彈具有殺傷力槍枝之事實，應堪認定。
五、被告丙○○、乙○○未經許可，持有可發射金屬、子彈具有
    殺傷力土造長槍之事實，已如上述，惟被告丙○○、乙○○
    係泰雅族山地原住民，有戶籍謄本3 份在卷可參，是本案尚
    應進一步審究被告丙○○、乙○○持有可發射金屬、子彈具
    有殺傷力之土造長槍，是否該當於槍砲彈藥刀械管制條例第
    20條第1項之規定，而得免於刑罰制裁。
（一）不同之社會群體，在不同之時空、環境及歷史脈絡下，為
      求生存、繁衍並解決生活中所遭遇之挫折、困境，自然形
      成各種豐富而多元之文化形式，此一文化形式包括價值信
      仰、知識系統、象徵符號及種種風俗習慣、生活模式等，
      此種文化的差異性使社會保有運轉、更新與持續開展的可
      能性。然各種文化形式之政經實力強弱有別，強勢文化藉
      由佔據主流社會之現實地位，將其自身獨有之文化形式擴
      張為中性、普遍的觀點，成為所有個人的共同模式，相對
      於此，弱勢文化則被隔離為異常之事物，遭到強勢文化之
      隔離、排斥及同化，文化差異之壓迫由此而生，戕害了社
      會的穩定發展與和諧，也壓抑了弱勢族群之人格開展與人
      性尊嚴。因此，在一個社會中存有數個歧異的文化群體時
      ，如何建立群體間的對等關係，相互尊重而保護其文化差
      異，此即為多元主義關注之焦點。我國於86年7 月修憲時
      ，於憲法增修條文第10條第9項（現移列為第10條第11 項
      ）、第10項（現移列為第10條第12項）明定：「國家肯定
      多元文化，並積極維護發展原住民族語言及文化」、「國
      家應依民族意願，保障原住民族之地位及政治參與，並對
      其教育文化、交通水利、衛生醫療、經濟土地及社會福利
      事業予以保障扶助並促其發展，其辦法另以法律定之。對
      於澎湖、金門及馬祖地區人民亦同」，明文肯認多元文化
      之價直，並課予國家積極保護、發展原住民族政治、經濟
      、文化等事項。一般認為相較於憲法本文有關「基本權利
      」之規定，上開文字運用之方式在體例上應屬「基本國策
      」之規範，其雖不似基本權利具有主觀之法效力，然其內
      容在為現在及將來之國家行為設定任務及方向，具有客觀
      法效力，既直接拘束立法者、課予注意義務，且對行政及
      司法而言，亦具有指引解釋方向之法拘束性意義，因此，
      所有國家權力之運作皆有積極促進及維護多元文化之義務
      。司法權作為國家權力運作之一環，解釋法令時應善用合
      憲法律解釋之方法，將多元文化、弱勢保障之精神注入法
      條文義中，以實踐憲法揭示我國係多元文化國之理念。
（二）我國槍砲彈藥刀械管制條例於72 年6月27日制定公布以來
      ，迄至86年11月24日前，雖已意識到原住民之生活文化異
      於一般社會主流，而有就「專供生活習慣特殊國民之生活
      工具」另訂管理辦法之授權，然對違反規定之「生活習慣
      特殊國民」仍施以刑罰制裁。嗣於86年11月24修正公布槍
      砲彈藥刀械管制條例，其中增列第20條：「原住民未經許
      可，製造、運輸、陳列或持有自製之獵槍，供作生活工具
      之用者，減輕或免除其刑，並不適用前條之規定（指第19
      條有關強制工作部分）」之規定，其修法意旨為：「基於
      原住民所自製之獵槍係屬傳統習慣專供獵捕維生之生活工
      具，且其結構、性能及殺傷力，均遠不及制式獵槍，為恐
      原住民偶一不慎，即蹈法以第八條相加，實嫌過苛，爰增
      訂得減輕或免除其刑規定，並得排除本條例強制工作之適
      用」（立法院公報第86卷第43期第226-227 頁），依此說
      明可知，立法者所著眼者除原住民傳統習慣之維護外，原
      住民自製獵槍之殺傷力不及於制式獵槍亦為修法放寬之關
      鍵之一，至於槍枝之擊發方式應非考慮之重點。此次修法
      雖已較修法前寬鬆，然意義上仍是將原住民持有槍枝之傳
      統評價為犯罪行為。直至90年11月14日修正公布後之槍砲
      彈藥刀械管制條例第20條第1 項規定：「原住民未經許可
      ，製造、運輸或持有自製之獵槍或漁民未經許可，製造、
      運輸或持有自製之漁槍，供作生活工具之用者，處新臺幣
      二萬元以下罰鍰，本條例有關刑罰之規定，不適用之。」
      始對原住民使用獵槍之行為予以除罪化，其修法意旨在於
      ：「一、屬於供作生活上及文化上工具之用，而無據為犯
      罪工具的意圖。二、未經許可者應循本條文第三項授權命
      令的行政罰及其行政程序予以補正即可。三、以落實憲法
      增修條文及符合本條例多元文化主義的政策目標與規範意
      旨。」（立法院公報第90卷第53期第360 頁）、「原住民
      使用獵槍有其生活上之需要，以法律制裁持有生活必需品
      之行為，是對原住民人權之嚴重傷害，況且，這也是原住
      民文化傳承生活方式重要之一環…這次修正將原住民基於
      生活需要而持有獵槍之行為除罪化，原住民持有獵槍者只
      要登記即可合法，而未經登記者則以行政罰加以處罰，這
      不但符合行政程序法之規定，也保障了原住民基本之生活
      權益。」（立法院公報第90卷第53期第367 頁）綜觀上開
      槍砲彈藥刀械管制條例關於原住民族使用自製獵槍之修法
      歷程可知，隨著原住民族權利意識之覺醒，文化衝突、壓
      迫之現象浮上台面，立法者基於多元文化之認知與珍視，
      秉持著國家寬容原則，對原住民族使用自製獵槍之傳統逐
      步採取開放之態度，行政及司法機關自不應無視於此立法
      趨勢，而曲解、限縮法律文義。
（三）所謂之「槍砲」，依槍砲彈藥刀械管制條例第4條第1項第
      1 款之定義，係指火砲、肩射武器、機關槍、衝鋒槍、卡
      柄槍、自動步槍、普通步槍、馬槍、手槍、鋼筆槍、瓦斯
      槍、麻醉槍、獵槍、空氣槍、魚槍及其他可發射金屬或子
      彈具有殺傷力之各式槍砲，依此，有關槍砲定義之規範可
      概分為二類，一為火砲、肩射武器、機關槍、衝鋒槍、卡
      柄槍、自動步槍、普通步槍、馬槍、手槍、鋼筆槍、瓦斯
      槍、麻醉槍、獵槍、空氣槍、魚槍等列舉規定；一為概括
      規定，即法文所稱之「其他可發射金屬或子彈具有殺傷力
      之各式槍砲」，凡未合於上開列舉規定之槍砲即應歸類為
      概括規定所稱之「其他可發射金屬或子彈具有殺傷力之各
      式槍砲」。自製獵槍既為槍砲彈藥刀械管制條例第20條所
      明定，自應可含於槍砲彈藥刀械管制條例第4條第1 項第1
      款之定義範圍內。依內政部97 年5月23日內授警字第0970
      083010號函所示：「槍砲彈藥刀械管制條例第4條第1項第
      1 款所指『獵槍』並未就字義解釋，就其通俗名稱而言，
      所謂『獵槍』係指供狩獵之用而可填裝具有彈頭、彈殼、
      火藥及底火之散發子彈以達攻擊獸類之槍枝。」（本院卷
      第58頁）以金屬彈丸或玻璃片為射出物之原住民自製獵槍
      即未合於上述獵槍之定義。又依內政部93年3月5日內授警
      字第0930075292號函所示：「按槍砲彈藥刀械管制條例第
      20條第1 項之『自製獵槍』，係指具有原住民身分因狩獵
      、祭典等生活需要，經許可所製造、運輸或持有自製之獵
      槍。同條例第4條第1項第1 款之『獵槍』，係指制式或原
      廠所產製。」（偵卷第56頁）原住民族簡易自製，用於狩
      獵之槍枝亦未合於前開獵槍之定義，是以，自製獵槍未合
      於槍砲彈藥刀械管制條例第4條第1項第1 款之列舉規定，
      而應歸屬於「其他可發射金屬或子彈具有殺傷力之各式槍
      砲」。
（四）內政部於87年6月2日曾就原住民自製獵槍之認定一事以台
     （87）內警字第8770116號函解釋稱：「一、『自製獵槍』
      ：指原住民傳統習慣專供捕獵維生之生活工具，由申請人
      自行獨力製造或與非以營利為目的之原住民在警察分局核
      准之報備地點協力製造完成，以逐次由槍口裝填黑色火藥
      於槍管內，打擊底火或他法引爆，將填充之射出物射出，
      非使用具有彈頭、彈殼及火藥之子彈者。二、『射出物』
      ：指供自製獵槍引爆槍管內火藥後發射之用，填充於槍管
      內，遠小於槍管內徑之固體物，如玻璃片、彈丸等，且不
      含具有彈頭、彈殼及火藥之子彈。」（偵卷第57-58 頁）
      又於96 年1月31日以內授警字第0960870185號函稱：「按
      自製獵槍槍管內外徑不一，呈前大後小狀，自前端裝填黑
      色火藥及射出物，後端封鎖，且在槍管後端鑽孔裝入底火
      片，以打擊底火或以打火石，引爆火藥，將填充物射出，
      是以『自製獵槍』與『土造獵槍』之槍身（含槍機）與槍
      管結構不同，底火及射出物亦迥異。」（偵卷第61頁）另
      於97 年5月23日內授警字第0970083010號函稱：「三、再
      按同條例第20條所謂『原住民自製獵槍』，依據本部87年
      6 月2日以台內警字第8770116號函釋，係指………四、至
      於『土造長槍』，一般而言係指由具擊發機構之木質槍身
      及金屬槍管組合而成，槍管內外徑均一，前後貫通，多在
      槍機處裝填工業用彈（底火與火藥合一），以中央或邊緣
      擊發方式打擊底火，將金屬彈丸（由槍管前方填充，為單
      發彈體）射出，屬於前揭條例第4 條第1項第1款後段所稱
      之『其他可發射金屬或子彈具有殺傷力之各式槍砲』。」
      （本院卷第58頁）依上開函釋之文義，內政部先行定義自
      製獵槍之意義，再依槍枝之內外徑（土造長槍之槍管內外
      徑一致，自製獵槍則內外徑不一）及動力來源（土造長槍
      使用之工業用彈係火藥與底火合一，自製獵槍則係火藥、
      底火分別填裝）等區分自製獵槍與土造獵槍（或土造長槍
      ），經鑑定結果屬土造長槍者，即無槍砲彈藥刀械管制條
      例第 20條第1項之適用，此觀內政部93年3月5日內授警字
      第0930075292號函、96年1月18日內授警字第 0960870114
      號函（偵卷第56、59頁）亦可得證，然土造獵槍（或土造
      長槍）與自製獵槍均屬槍砲彈藥刀械管制條例第4條第1項
      第 1款所稱之「其他可發射金屬或子彈具有殺傷力之各式
      槍砲」，何以原住民持有土造獵槍（或土造長槍）者即無
      槍砲彈藥刀械管制條例第20 條第1項之適用，令人費解。
      觀諸86年11月24修正公布槍砲彈藥刀械管制條例第20條之
      修法意旨：「基於原住民所自製之獵槍係屬傳統習慣專供
      獵捕維生之生活工具，且其結構、性能及殺傷力，均遠不
      及制式獵槍，為恐原住民偶一不慎，即蹈法以第八條相加
      ，實嫌過苛，爰增訂得減輕或免除其刑規定，並得排除本
      條例強制工作之適用」（立法院公報第86卷第43期第226-
      227 頁），可知立法者係以自製獵槍與制式獵槍作比較，
      認為自製獵槍之殺傷力既然遠不及於制式獵槍，在考量原
      住民族狩獵、祭祀文化中均有使用槍枝之傳統，予以減輕
      或免除刑事責任，進而於90年11月14日修法予以除罪化，
      依此，應認凡供原住民生活使用，而非屬制式或固定兵工
      廠生產之簡易自製槍枝即有槍砲彈藥刀械管制條例第20條
      之適用始合法意。惟內政部上開函釋係以土造獵槍與自製
      獵槍作比較，實難知其比較之基礎何在。縱使警政單位認
      仍有管制原住民持槍之必要，而需在槍砲彈藥刀械管制條
      例第4 條第1項第1款所稱「其他可發射金屬或子彈具有殺
      傷力之各式槍砲」之概括規定下定義自製獵槍，並與土造
      獵槍有所區別，則考量之因素亦應以殺傷力之角度出發，
      上開函釋不謀此途，反著重在槍枝之外觀（口徑）、擊發
      方式、動力來源等，顯有背於前揭修法旨趣，增加槍砲彈
      藥刀械管制條例所無之限制。再者，隨著原住民族政治、
      經濟地位之漸受重視，原住民族之教育程度、專業知識也
      較以往精進，物料材質之取得更隨著交通發展、經濟水準
      之提升而更加方便，原住民族之製槍技術及使用材質均優
      於以往，致自製獵槍之槍枝結構略有修正，此情亦為內政
      部97年3月19日內授警字第0970870372 號函所肯認（偵卷
      第55頁），主管行政機關自不能無視於現狀之進展，墨守
      陳規，一眛地引用不合時宜之函令限制人民之自由權利，
      換言之，法律並非靜止之概念，其乃孕育於一持續更新之
      國家成長過程中，當不能排除時代演進而隨之有所變遷之
      適用。
（五）綜上所述，槍砲彈藥刀械管制條例第20條第1 項所稱之自
      製獵槍應屬槍砲彈藥刀械管制條例第4條第1項第1 款之「
      其他可發射金屬或子彈具有殺傷力之各式槍砲」，是鑑定
      後認屬「其他可發射金屬或子彈具有殺傷力之各式槍砲」
      而為原住民族本於其文化傳統，供其於生活中從事狩獵、
      祭典、文化、技藝傳承等活動使用，而簡易自製者即屬自
      製獵槍。內政部97年3月4日內授警字第0970870276號函即
      本此精神，認本件送鑑槍枝2把（槍枝管制編號000000000
      0、0000000000 號）係屬以工業用彈作為發射動力之土造
      獵槍，至於該2 把土造獵槍是否屬於槍砲彈藥刀械管制條
      例第20條所指「原住民自製獵槍」，應視持有人之身分（
      是否為原住民）及使用、持有目的（是否因狩獵、祭典等
      生活需要）等因素判斷（偵卷第53頁），此一觀點揚棄土
      造獵槍與自製獵槍定義上之糾纏，實屬難得。至於前引內
      政部87年6月2日台內警字第8770116號、96年1月31日以內
      授警字第0960870185號、97年5月23日內授警字第0970083
      010 號等函釋均屬主管行政機關依職權所為之解釋性行政
      規則，其等就自製獵槍之定義增加法律所無之限制，有違
      憲法多元文化之精神及槍砲彈藥刀械管制條例歷次修法所
      揭示之意旨，無拘束本院之效力，本院均不予援用。
（六）扣案土造獵槍2把（槍枝管制編號0000000000、000000000
      0 號）均係土造長槍，係以木質槍身及土造金屬槍管組合
      而成，有內政部警政署刑事警察局97年2月13日刑鑑字第0
      970014432 號槍彈鑑定書在卷可稽（偵卷第44頁），又依
      卷附照片所示（偵卷第45 頁、警卷第23-24頁），扣案土
      造長槍2 把之外型簡單，結構甚為簡略、材質亦屬粗糙，
      應可認係屬簡易自製之槍枝無訛。又被告丙○○、乙○○
      自警詢、偵查及本院審理中均陳稱：獵槍是打山豬用的，
      因為擔心山豬落入陷阱後還是會反抗，為避免遭山豬衝撞
      ，必須準備獵槍防身等語，核與山地原住民族捕獵之習慣
      與社會普遍之認知相符，佐以被告丙○○、乙○○有上述
      因設置陷阱捕獲保育類野生動物等情，足認其等確有獵捕
      動物之習慣。雖被告丙○○、乙○○於本院審理時曾稱：
      日常生活之維繫不需要依賴狩獵，然如前所述，國民經濟
      生活已普遍提升，野生動物之獵捕尚受有野生動物保育法
      之規範，無法任意捕捉，客觀環境之改變已甚少有原住民
      族僅憑狩獵維生者，倘將槍砲彈藥刀械管制條例第20條第
      1 項所稱「供作生活工具之用」嚴格限縮在恃以維生之程
      度，本條之適用範圍將大幅縮減，顯然有背於上揭多元文
      化之憲法精神與立法旨趣。再者，人類生活之需求不僅侷
      限於追求溫飽之經濟生活，更多的需求來自於尊嚴、文化
      及情感所形塑生活模式之認同，缺乏了這些表徵，表面上
      的物質生活不會產生影響，但卻實質地影響到人因為認同
      所產生之尊嚴及價值的斷裂，是以，被告丙○○、乙○○
      雖非以狩獵為生，然其等既有使用自製獵槍狩獵之行為，
      仍可認持有之自製獵槍係供作生活工具所用，而屬法律不
      罰之行為。
據上論斷，應依刑事訴訟法第299條第1項前段、第301條第1項，
野生動物保育法第41條第1項第1款、第3款、第52條第1項，刑法
第11條前段、第28條、第41條第1項前段、第74條第1項第1 款，
判決如主文。
本案經檢察官張立言到庭執行職務。
中    華    民    國    97    年    10    月    17    日
                  刑事第二庭審判長法  官  黃永勝
                                  法  官  陳映佐
                                  法  官  楊坤樵
以上正本證明與原本無異。
如不服本判決應於收受本判決後10日內向本院提出上訴書狀，並
應敘述具體理由。若未敘述理由者，應於上訴期間屆滿後20日內
向本院補提理由書狀(均須按他造當事人之人數附繕本)。
                                  書記官  謝佩欣
中    華    民    國    97    年    10    月    20    日
附錄本案論罪科刑法條全文：
野生動物保育法第41條
有下列情形之一，處6月以上5年以下有期徒刑，得併科新臺幣20
萬元以上100萬元以下罰金：
一、未具第18條第1項第1款之條件，獵捕、宰殺保育類野生動物
    者。
二、違反第18條第1項第2款規定，未經中央主管機關許可，獵捕
    、宰殺保育類野生動物者。
三、違反第19條第1項規定，使用禁止之方式，獵捕、宰殺保育
    類野生動物者。
於劃定之野生動物保護區內，犯前項之罪者，加重其刑至三分之
一。
第1項之未遂犯罰之。


司法院資訊處製作；財團法人民間司法改革基金會備份。
